【裁判字號】    88,上,250
【裁判日期】    890523
【裁判案由】    確認本票債權不存在等
【裁判全文】
臺灣高等法院臺中分院民事判決  八十八年度上字第二五○號
      上  訴  人  乙○○
      訴訟代理人  張堂歆律師
      被上訴人    丙○○○
      訴訟代理人  甲○○
右當事人間確認本票債權不存在等事件，上訴人對於中華民國八十八年二月二十四日
臺灣苗栗地方法院八十七年訴字第五一七號第一審判決提起上訴，本院判決如左：
      主      文
上訴駁回。
第二審訴訟費用由上訴人負擔。
      事      實
甲、上訴人方面：
一、聲明：求為判決：
(一)、原判決廢棄。
(二)、確認被上訴人所持有發票人即上訴人所簽發、發票日民國（下同）八十五年十一
    月二十日、到期日八十七年六月十二日、面額新台幣（下同）一百六十五萬元之
    本票債權不存在。
(三)、被上訴人應將坐落苗栗縣造橋鄉○○○段一○三一之二四地號土地及其上門牌號
    碼：苗栗縣造橋鄉豐湖村四鄰三二號建物即建號一○七號，苗栗縣竹南地政事務
    所八十四年六月十五日南地所字第六八二九號、及該所八十五年六月十一日南地
    所字第五七五八號收件之本金最高限額抵押權一百五十萬元之設定登記及權利內
    容等變更登記予以塗銷。
(四)、第一、二審訴訟費用由被上訴人負擔。
二、陳述：除引用原判決書之記載外，補稱：
    (一)按「票據債務人不得以自己與發票人或執票人之前手間所存抗辯之事由對抗執
      票人：：：」票據法第十三條定有明文，反面解釋之，票據債務人自得依其與
      執票人間所存抗辯事由對抗執票人。
    (二)本件被上訴人所持有發票人即上訴人所簽發、發票日八十五年十一月二十日、
      到期日八十七年六月十二日、面額一百六十五萬元之本票（以下簡稱系爭本票
      ），惟兩造間並無任何債權債務關係，被上訴人竟持系爭本票向  臺灣苗栗地
      方法院聲請本票裁定，並聲請強制執行。
    (三)按當事人主張有利於己之事實者，就其事實有舉證之責任，民事訴訟法第二百
      七十七條定有明文；又按消費借貸，因金錢或其他代替物之交付，而生效力，
      民法第四百七十五條亦有明文。被上訴人於八十八年一月二十日言詞辯論及當
      庭提出之答辯狀，稱係上訴人於八十四年起陸續向伊借款，伊並以現金款項交
      付予上訴人等語。足認被上訴人係主張以借款（消費借貸）之法律關係，交付
      款項予上訴人。上訴人否認兩造間有何借貸之法律關係，查兩造間並無借貸之
      關係，且互不認識，亦未收到被上訴人任何款項。揆諸前揭法律之規定，被上
      訴人就其主張之事實，應負舉證之責任，如無法證明，即應為被上訴人敗訴之
      判決。查：
      (1)既然係陸續借款，為何全無簽寫借據或其他文件？為何遲至八十五年十一月
        二十日始由上訴人開立系爭本票？
      (2)借款之利息如何？支付方式如何？何時償還？
      (3)第一次（即八十四年五月十六日）起，至第二次（八十四年五月二十日），
        至第三次（即八十四年五月二十七日），至第四次（八十四年六月三十日）
        ，至第五次（即八十四年八月十日）起，至第六次（八十五年五月三十一日
        ）止，其間上訴人有無付息？而至發票日八十五年十一月二十日止，利息又
        如何計算？
      (4)若係陸續借款，至八十五年十一月二十日由上訴人簽發系爭本票前，有無開
        立其他票據？
    (四)被上訴人雖抗辯稱：係以現金陸續交付，除於個人郵局帳戶領出外，其餘係於
      伊媳婦邱春霞於竹南信用合作社之帳戶領出交付云云，上訴人否認之。經查，
      就被上訴人舉出為證，主張於郵局八十四年六月三十日領出二十六萬元，竹南
      信用合作社八十四年五月十六日領出十七萬元、八十四年五月二十日領出十四
      萬元、八十四年五月二十七日領出一萬五千元、八十四年八月十日領出三十萬
      元、八十五年五月三十一日領出三十萬元云云。
      (1)上開金額，實際上總額僅一百一十八萬五千元而已，與被上訴人主張借貸之
        金額不符，亦與上訴人簽發之本票金額差距甚大。
      (2)被上訴人並無上訴人所書立之任何借據，或交付款項之憑據。
      (3)就被上訴人抗辯借款金額之來源，其中僅郵局領出之二十六萬元，係其個人
        之帳戶，其餘並非其所有，顯係臨訟之杜撰而非事實，自不足採。
    (五)就是否有見過系爭本票乙節，證人徐富榮於原審證稱：有看過等語；於鈞院準
      備程序時，卻證稱沒有見過等語，前後所述不一。且查證人徐富榮與被上訴人
      有親姐弟關係，為二親等之旁系血親，依民事訴訟法第三百零七條第一項第一
      款、第三百十四條第二項之規定，係屬得不令其具結之證人，縱使為虛偽之證
      述，亦無偽證罪之刑事責任。在此種情形下，證人徐富榮之證述，即有不可採
      之理由，何況徐富榮之證言已見虛偽不實，益見證人徐富榮之證詞，不足採信
      。
    (六)本件系爭抵押權所擔保之本票債權既不存在（有如上述），從屬於主債權之擔
      保物權即系爭抵押權即應予塗銷。
    (七)又上訴人所有坐落苗栗縣造橋鄉○○○段一○三一之二四地號土地及其上門牌
      號碼：苗栗縣造橋鄉豐湖村四鄰三二號建物即建號一○七號，曾以苗栗縣竹南
      地政事務所八十四年六月十五日南地所字第六八二九號、及該所八十五年六月
      十一日南地所字第五七五八號收件，設定本金最高限額抵押權一百五十萬元登
      記及為權利內容等變更登記，係被上訴人與代書陳美蓉以共同偽造文書之行為
      ，而辦理設定及變更登記，業經上訴人於八十八年三月二十三日對被上訴人及
      代書陳美蓉提起刑事告訴，並經臺灣苗栗地方法院檢察署八十八年度偵字第一
      七九六號案偵訊在卷，於偵訊時，被上訴人及證人徐富榮之供述，與在本件原
      審時之證述，均不相同，益見被上訴人不得對上訴人主張系爭本票之票據權利
      。
    (八)綜上所述，權利人即被上訴人之債權既不存在，則附麗於主債權存在之抵押權
      ，或因偽造文書所設定之登記及變更登記，即應予以塗銷。
三、證據：除引用原審立證方法外，補提：告訴狀及傳票影本各一件、並聲請調閱台
    灣苗栗第方法院檢察署八十八年度偵字第一七九六號偵查卷。
乙、被上訴人方面：
一、聲明：求為判決：(一)上訴駁回。(二)第一、二審訴訟費用由上訴人負擔。
二、陳述：除引用原判決書之記載外，補稱：
  (一)上訴人於八十四年間起陸續向被上訴人借款並提供其所有坐落苗栗縣造橋鄉○○
    ○段一０三一之二四地號之土地及其建物一０七建號即門牌號碼造橋鄉豐富村四
    鄰三二號房屋一棟所有權全部作為擔保設定抵押權本金最高限額新台幣（下同）
    一百二十萬元，期限為一年，嗣屆期上訴人又向被上訴人要求延期清償並提高額
    度增加為一百五十萬元之抵押權變更，經被上訴人同意，雙方會同親自委任土地
    代理人代辦變更手續，上訴人亦再度申請申請印鑑證明、戶籍資料等各項證明文
    件齊備交付代理人始得辦理上項手續。
  (二)本件系爭本票存在，上訴人在原審亦承認簽發該金額一百六十五萬元本票無訛，
    且該本票聲請強制執行亦經台灣苗栗地方法院八十七年度票字第四四八號裁定確
    定，台灣苗栗地方法院民事執行處以八十七年度執字第二四七五號執行查封拍賣
    ，上訴人數次接獲法院通知始終沒有提出異議、抗告或在二十日之法定期間內提
    出債權不存在之訴，事實證明上訴人純係以不負清償責任蓄意賴債，經土地代書
    依法辦理抵押權設定登記及抵押權權利內容變更登記等均由上訴人親自交付各種
    文書證明及用印，而被上訴人於原審所交呈之郵政存簿儲金交易明細、竹南信用
    合作社活儲存款交易明細表影本等全部經上訴人認證無誤。
  (三)依票據法第五條規定，在票據上簽名者，依票上所載文義負責，又票據法第十三
    條規定：票據債務人不得以自己與發票人或執票人之前手間所存抗辯之事由，對
    抗執票人，故票據係文義證券，於票據簽名者，始依其文義負責。票據行為為不
    要因行為，執票人不負證明關於給付之原因責任，如票據債務人主張執票人取得
    票據出於惡意或詐欺時，應由債務人負責舉證之責。
  (四)上訴人在台灣苗栗地方法院檢察署八十八年度偵字第一七九六號偵查時亦自承八
    十四年六月十二、十三日、八十五年五月四日之印鑑證明書是其自己申請的，證
    明印鑑證明書是真的，且上訴人亦說她與被上訴人素不相識，為何上訴人會把自
    己的房地產來設定抵押權給素不認識的被上訴人，如上訴人認為抵押權不存在，
    因被上訴人耍詐，那麼當時被上訴人就可以提高抵押權設定登記，沒有再辦第二
    次抵押權變更之煩，而民法第七百六十條規定：不動產物權之設定應以書面為之
    ，本件不動產抵押權業經檢附上訴人之印鑑證明書、戶籍資料、土地建物所有權
    狀、不動產抵押權設定契約書等各項文件資料，並經地政事務所審查符合，始依
    法完成登記，怎可隨便說抵押權不存在？
三、證據：除引用原審立證方法外，補提：台灣苗栗地方法院檢察署八十八年度偵字
    第一七九六號檢察官不起訴處分書影本一份、台灣高等法院台中分院檢察署八十
    八年度議和字第一一０五號處分書影本一份、台灣苗栗地方法院函影本一份，並
    聲請訊問證人徐富榮。
丙、本院依上訴人之聲請定閱台灣苗栗地方法院檢察署八十八年度偵字第一七九六號
    陳美蓉等偽造文書案件卷。
      理      由
一、本件上訴人起訴主張被上訴人固持有系爭面額一百六十五萬元之本票，惟上訴人
    係將本票交付第三人徐富榮，此後即不知該本票如何流通，兩造間並不相識且無
    任何債權債務關係，被上訴人竟持系爭本票向法院聲請本票裁定，並聲請強制執
    行，而被上訴人竟謂上訴人因借款而簽發系爭本票，惟上訴人否認兩造有何借貸
    之關係，依法即應由被上訴人負舉證責任；又系爭抵押權所擔保之本票債權既不
    存在，從屬於主債權之擔保物權即系爭抵押權即應予塗銷，因而訴請確認系爭本
    票債權不存在並請求塗銷系爭本金最高限額抵押權之設定登記及權利內容等變更
    登記等情。被上訴人則以系爭本票係上訴人於八十四年間起陸續向被上訴人借款
    ，並以其所有坐落苗栗縣造橋鄉○○○段一０三一之二四地號土地及其上一０七
    建號即門牌號碼苗栗縣造橋鄉豊湖村四鄰三二號建物作為擔保，設定本金最高限
    額一百二十萬元之抵押權登記，期間一年，自八十四年六月十五日起至八十五年
    六月十四日止，屆期上訴人又向被上訴人要求延期清償並提高貸款額度，被上訴
    人同意，而上訴人於借款後簽發面額一百六十五萬元之本票一紙予被上訴人收執
    ，並協同辦理抵押權權利內容變更之登記，系爭抵押權設定及變更登記，均係委
    由代書陳美蓉辦理，有關印鑑證明及資料均係上訴人親自交付被上訴人再協同辦
    理等語資為抗辯。
二、上訴人主張上開之事實，雖提出土地及建物登記簿謄本各一份、土地登記申請書
    、抵押權設定契約書、他項權利變更契約書、印鑑證明、身份證、本票、民事裁
    定等件影本各一份為證；惟上訴人於原審亦不否認簽發系爭面額一百六十五萬元
    之本票，雖抗辯兩造間並不相識且無任何債權債務關係，被上訴人竟持系爭本票
    向法院聲請本票裁定，並聲請強制執行，兩造並無任何借貸之關係，系爭抵押權
    所擔保之本票債權既不存在，從屬於主債權之擔保物權即系爭抵押權即應予塗銷
    云云，惟查：
  (一)證人陳美蓉即辦理本件抵押權設定及變更登記之代書，於原審即結證稱：「系爭
    本金最高限額抵押權設定及變更登記確係伊辦理無訛，是丙○○○說乙○○有欠
    他錢，他們一起到我那裡辦設定事宜，是設定一百二十萬元，當時辦沒有設定還
    錢期間，要延長而且金額增加為一百五十萬元，所以有第二次變更登記，也是他
    們一起到事務所來辦的，他們辦時證件都已齊全，是他們各自帶印鑑章來蓋的，
    第二次變更登記不須要權狀」等語（見原審卷第六十五頁），另證人徐富榮於原
    審證稱：「剛開始借一百多萬元，是教現金給他，有辦設定登記，我姊姊說需要
    擔`保，才辦抵押權設定，乙○○後來有說不夠錢要再借，後來借多少我不知道
    ，被告（即被上訴人）有向原告（即上訴人）催討，錢是路續借的，並不是一次
    拿，本票是在被告的店裡開的，手印也是乙○○親蓋的，開票是向他（按指被上
    訴人）借款用的，我親眼看到」（見原審卷第六十五頁反面及第六十六頁正面）
    。證人陳美蓉與徐富榮所證述之情節，核與被上訴人抗辯之情相符。而本件被上
    訴人仍持有系爭本票，為上訴人所不爭執，上訴人於本院方改稱該本票係徐富榮
    對上訴人施以強暴脅迫而簽發，亦與上訴人於原審所述不符，上訴人有交付借款
    ，亦有被上訴人所提出郵政存簿儲金交易明細、竹南信用合作社活期儲蓄存款交
    易明細表影本各一份可資佐證。參以證人陳美蓉與兩造並無何親誼，立場較客觀
    ，其受託辦理系爭抵押權登記，又有上訴人於原審提出系爭抵押權設定及變更登
    記之申請書、設定契約書他項權利變更契約書、印鑑證明等資料可稽（見原審卷
    第三十八頁至第五十二頁），若非上訴人交付印鑑證明、印鑑及相關權狀，以辦
    理抵押權登記，被上訴人或證人陳美蓉又如何取得屬於上訴人所有上開文件資料
    ，況前後有兩次不同時間之抵押權登記。是被上訴人及證人陳美蓉所稱是上訴人
    借錢而由上訴人託由陳美蓉辦理抵押權之設定及變更登記足堪採信。
  (二)另上訴人於本院稱抵押權設定契約書上之印章是上訴人的，惟辯稱因以前與徐富
    榮一起工作，印鑑章被偷，雖未明言係徐富榮所竊，然上訴人於台灣苗栗地方法
    院檢察署對陳美蓉及被上訴人所提起之偽造文書案件中，即稱係徐富榮竊取其之
    印鑑章及身分證後由被上訴人及代書陳美蓉於八十四年六月十五日及八十五年六
    月十一日持上開印鑑章及身分證向苗栗縣竹南地政事務所虛偽設定最高限額抵押
    全一百五十萬元及一百萬元云云，查上訴人於檢察官偵查中自承八十四年六月十
    二日，八十四年六月十三日之印鑑條、印鑑證明申請書及八十五年五月四日之印
    鑑證明申請書均為其所申請（見偵查卷第七十二頁），上訴人之印鑑章既係被竊
    ，上訴人何能自行持之向戶政事務所申請印鑑證明書？況抵押權之設定亦必須有
    所有權狀始可，若徐富榮只竊得印鑑章尚不足以設定抵押權，若非上訴人所親自
    交付，被上訴人或代書陳美蓉如何取得上開資料以憑辦理抵押權登記，而上開偽
    造文書案件經檢察官偵查終結，為不起訴處分，上訴人聲請再議，亦經台灣高等
    法院台中分院檢察署駁回再議確定，業經本院調取台灣苗栗地方法院檢察署八十
    八年度偵字第一七九六號核閱屬實，並有台灣苗栗地分法院檢察署八十八年度偵
    字第一七九六號及台灣高等法院台中分院檢察署不起訴處分書及處分書影本在卷
    可參。是被上訴人及證人陳美蓉所稱是上訴人借錢而由上訴人託由陳美蓉辦理抵
    押權之設定及變更登記足堪採信。況上訴人所有系坐落苗栗縣造橋鄉○○○段一
    ０三一之二四地號土地及其上門牌號碼苗栗縣造橋鄉豊湖村四鄰三二號建物即建
    號一０七號，業經原審法院執行處執行拍賣拍定並函請苗栗縣竹南地政事務所塗
    銷查風及系爭抵押權登記，亦有被上訴人所提之台灣苗栗地方法院八十八年十一
    月十五日苗院興執良二四七五字第五０００四六號函影本附卷可稽。
三、從而，上訴人主張系爭本票之原因關係不存在，訴請確認系爭本票債權不存在並
    請求塗銷系爭本金最高限額抵押權之設定登記及權利內容等變更登記，為無理由
    ，不應准許。原審駁回上訴人之訴，於法並無不合，上訴意旨仍執陳詞指摘原判
    決不當，求為廢棄改判，為無理由，應予駁回。
四、兩造其於主張及舉證，經核與判決結果之認定不生影響，不一一論列。
據上論結：本件上訴為無理由，依民事訴訟法第四百四十九條第一項、第七十八條判
決如主文。
中      華      民      國    八十九    年      五      月    二十三    日
~B1民事第二庭審判長法  官  童有德
~B2                法  官  黃永泉
~B3                法  官  莊金昌
右為正本係照原本作成。
如對本判決上訴，須於收受判決送達後二十日內向本院提出上訴書狀，其未表明上訴
理由者，應於提出上訴後二十日內向本院提出上訴理由書（須按他造人數附具繕本）
，並繳納送達用雙掛號郵票拾份（每份參拾肆元）。
上訴時應提出委任律師或具有律師資格之人之委任狀；委任有律師資格者，另應附具
律師及格證書及釋明委任人與受任人有民事訴訟法第四百六十六條之一第一項但書或
第二項（詳附註）所定關係之釋明文書影本。
~B                書記官  陳俞豪
中      華      民      國    八十九     年      五       月   二十四   日
附註：
民事訴訟法第四百六十六條之一（第一項、第二項）
對於第二審判決上訴，上訴人應委任律師為訴訟代理人。但上訴人或其法定代理人具
有律師資格者，不在此限。
上訴人之配偶、三親等內之血親、二親等內之姻親，或上訴人為法人、中央或地方機
關時，其所屬專任人員具有律師資格並經法院認為適當者，亦得為第三審訴訟代理人
。
                                                                        Ｆ


司法院資訊處製作；財團法人民間司法改革基金會備份。
